臺灣嘉義地方法院刑事判決　　　　　　　 100年度訴字第51號
公　訴　人　臺灣嘉義地方法院檢察署檢察官
被　　　告　謝金環
選任辯護人　顏伯奇律師
被　　　告　王永富
選任辯護人　蔡碧仲律師
選任辯護人　陳振榮律師
選任辯護人　張宗存律師
上列被告因違反藥事法等案件，經檢察官提起公訴（99年度偵字
第6235號），被告2 人於準備程序中就被訴事實為有罪之陳述，
經本院合議庭裁定由受命法官改依簡式程序審理，判決如下：
    主  文
謝金環犯藥事法第八十三條第一項之販賣偽藥罪，處有期徒刑壹
年貳月。緩刑參年，並應於本判決確定後壹年內，向公庫支付新
臺幣貳拾伍萬元。扣案如附表編號1 至8 所示之物均沒收。
王永富過失犯藥事法第八十三條第一項之販賣偽藥罪，處有期徒
刑陸月，如易科罰金，以新臺幣壹仟元折算壹日。緩刑貳年，並
應於本判決確定後陸月內，向公庫支付新臺幣拾伍萬元。扣案如
附表編號9 所示之物均沒收。
    犯 罪 事 實
一、謝金環係聖秘藥品股份有限公司（址設臺南市○區○○路73
    號；下稱聖秘公司）負責人，明知未經主管機關許可不得擅
    自販賣藥品，以及「衛署成製第5321號」等文字依習慣係足
    以表示經行政院衛生署核准製造藥品用意證明之準特種文書
    ，竟基於販賣偽藥及行使偽造準特種文書之犯意，明知前夫
    陳進第（已於民國89年底死亡）於88、89年間所製造之「聖
    秘清肺止嗽散」1 批，其製造批號即製造日期應為88、89年
    間，有效期間應至92年間止（有效期限為3 年1 月），及「
    聖秘清肺止嗽散」衛署成製字第5321號藥品許可證，業經行
    政院衛生署於96年1 月3 日以署授藥字第096000020 號公告
    註銷該藥品許可證，先於不詳時間、地點，由不知情之印刷
    人員印製含「衛署成製第5321號」之「聖秘清肺止嗽散」成
    藥標籤後，再於98年3 月間某日，在上址內自行以磅秤將上
    開止嗽散分裝為每罐1 兩裝後，在瓶身貼上上開標籤，並於
    標籤上蓋上製造批號980301，有效期限100 年3 月31日等不
    實文字。復將上開未經核准擅自製造、更換有效期間標示之
    偽藥，以每罐新臺幣（下同）50元之代價，分別於98年3 月
    12日販賣200 罐、98年7 月31日販賣100 罐、98年8 月25日
    販賣100 罐、98年9 月7 日販賣100 罐、98年9 月14日販賣
    200 罐、98年10月13日販賣200 罐、99年2 月1 日販賣200
    罐（共計1100罐；共重41.25 公斤）給王永富，並以貨運運
    送之方式交付，獲利55000 元，並足以生損害於公眾生命、
    身體之安全及行政院衛生署對藥品管理之正確性。又王永富
    陸續向謝金環購得之上開偽藥後，本應注意該成藥是否未經
    核准擅自製造、該成藥之有效期間有無遭人更換之情事，且
    依當時之情形，若稍加查證或送驗即能注意，竟疏未注意，
    將上開未經核准擅自製造、遭謝金環更換有效期間之上開偽
    藥，以駕駛車輛流動販賣之方式，於98年3 月間某日起至99
    月2 月2 日11時20分許止，在嘉義縣、彰化縣及雲林縣等地
    廟口、社區活動中心等眾多老年人聚集之場所，以每罐250
    元之售價向不特定之消費者兜售，若有消費者以電話訂購而
    須郵寄者，則另收取郵件代收費120 元及匯款費30元，共獲
    利約12萬5000元（郵件代收費及匯款費未計入）。嗣經臺灣
    嘉義地方法院檢察署檢察官指揮調查官持搜索票於99年2 月
    2 日11時20分許，及99年3 月23日9 時50分許，分別至王永
    富之行動電話帳單寄送地址即彰化縣花壇鄉○○路109 號2
    樓，及謝金環之住處即聖秘公司所在地內扣得如附表編號1
    至9 所示之物。
二、案經法務部調查局嘉義縣調查站移送臺灣嘉義地方法院檢察
    署檢察官偵查起訴。
    理  由
一、本件係經被告謝金環、王永富於準備程序當庭表示認罪，而
    經本院裁定以簡式審判程序加以審理，則依據刑事訴訟法第
    273 條之2 、同法第159 條第2 項之規定，不適用傳聞法則
    有關限制證據能力之相關規定，合先敘明。
二、上揭犯罪事實，業據被告謝金環、王永富於偵查中及本院審
    理中坦承不諱（見他字第1314號卷第54頁、偵卷第5879號卷
    第14頁、本院卷第22、34、52頁），並有行政院衛生署衛署
    成製字第005321號藥品許可證影本1 紙、行政院衛生署中醫
    藥委員會98年8 月14日衛中會藥字第0980009914號函、「聖
    秘清肺止嗽散」標籤照片1 張、查獲照片6 張、被告王永富
    鶯歌永昌郵局局號0000000帳號0000000帳戶客戶歷史交易清
    單、存摺內頁影本2 張、被告王永富收售被告謝金環郵件包
    裹書面影本1 紙、搜索扣押筆錄、扣押物品目錄表各2 份、
    責付保管物件目錄表1 份（分別見調查卷第1 至3 、5 至8
    、15至30頁、警聲搜字第14至15、19至21頁），並有扣案如
    附表編號1 至9 所示之物可資佐證。足認被告謝金環、王永
    富上開任意性自白均核與事實相符，均堪予採信。從而，本
    件事證明確，被告謝金環、王永富上開犯行均堪認定。
三、按製造、輸入藥品，應將其成分、規格、性能、製法之要旨
    ，檢驗規格與方法及有關資料或證件，連同原文和中文標籤
    、原文和中文仿單及樣品，並繳納費用，申請中央衛生主管
    機關查驗登記，經核准發給藥品許可證後，始得製造或輸入
    ，藥事法第39條第1 項定有明文。查本件被告謝金環明知「
    聖秘清肺止嗽散」衛署成製字第5321號藥品許可證，業經行
    政院衛生署於96年1 月3 日以署授藥字第096000020 號公告
    註銷該藥品許可證，仍由不知情之印刷人員印製含「衛署成
    製第5321號」藥品許可證字號，此部分依習慣足以表示係經
    行政院衛生署核准製造藥品用意之證明，自屬刑法第220 條
    第1 項規定之準特種文書。是核被告謝金環所為，分別係犯
    刑法第216 條、第220 條第1 項、第212 條之行使偽造準特
    種文書罪、藥事法第83條第1 項之販賣偽藥罪。被告王永富
    係犯，藥事法第83條第3 項、第1 項之過失販賣偽藥罪。被
    告謝金環利用不知情之印刷人員印製標籤貼紙以遂行偽造準
    特種文書犯行，為間接正犯，然被告謝金環上開偽造準特種
    文書後復均持以行使，其偽造之低度行為為行使之高度行為
    所吸收，不另論罪。另被告謝金環以1 行為觸犯上開行使偽
    造準特種文書罪、販賣偽藥罪，為想像競合犯，應依刑法第
    55條規定從一重之販賣偽藥罪處斷。檢察官起訴意旨雖未就
    被告謝金環上開行使偽造準特種文書犯行部分提起公訴，惟
    此部分犯行，與前揭起訴並經本院判決有罪之販賣偽藥犯行
    部分，有想像競合犯之裁判上1 罪之關係，為起訴效力所及
    ，本院自得併予審理。再按刑事法若干犯罪行為態樣，本質
    上原具有反覆、延續實行之特徵，立法時既予特別歸類，定
    為犯罪構成要件之行為要素，則行為人基於概括之犯意，在
    密切接近之一定時、地持續實行之複次行為，倘依社會通念
    ，於客觀上認為符合1 個反覆、延續性之行為觀念者，於刑
    法評價上，即應僅成立1 罪，學理上所稱「集合犯」之職業
    性、營業性或收集性等具有重複特質之犯罪均屬之，例如經
    營、從事業務、收集、販賣、製造、散布等行為概念者是（
    最高法院95年度臺上字第1079號判決要旨參照）。是被告謝
    金環多次販賣偽藥予被告王永富，被告王永富多次過失販賣
    偽藥予真實姓名年籍不詳之消費者之數次行為，均係基於1
    個販賣偽藥以營利之犯意，而於密接之時、地內反覆所為，
    於行為概念上，均應認屬包括1 罪，而均僅論以1 罪。爰審
    酌被告謝金環素行尚佳，被告王永富素行亦可，均有臺灣高
    等法院被告前案紀錄表各1 份在卷可參，被告謝金環於本院
    審理中自承：沒有讀書，目前沒有工作，是小孩扶養伊，有
    5 個小孩，1 個兒子、4 個女兒，都已經成年，3 個女兒已
    經出嫁，兒子有工作等智識程度及家庭狀況，被告王永富於
    本院審理中自承：初中畢業智識程度，目前沒有工作，已經
    離婚，3 個小孩都是跟著前妻，均已成年，沒有跟他們聯絡
    ，目前自己單身，有3 個弟弟，母親已經90歲了等家庭狀況
    。並考量被告謝金環身為聖秘公司負責人明知應經主管機關
    許可核准，方可販賣經核准之藥物，然竟為獲取不法利益而
    偽造行政院衛生署許可證，並進而販賣偽藥之犯罪動機、目
    的，被告王永富本應注意所販賣之藥物，是否經許可，以及
    有效期限，卻疏未注意，然違反注意義務之程度尚非重大，
    然販售偽藥對國民健康影響甚大，惟衡諸其等2 人之獲利尚
    屬有限，被告謝金環年事已高，被告2 人於偵審期間均坦認
    犯行，犯後態度均尚可，檢察官分別對被告謝金環求處有期
    徒刑1 年6 月、被告王永富求處有期徒刑8 月均尚屬過重等
    一切情狀，分別量處如主文所示之刑，以示懲儆。至被告謝
    金環辯護人為其辯護稱：被告謝金環不識字，不知法律，請
    依刑法第16條減輕其刑，另被告謝金環並非廣泛販賣、利潤
    亦少，亦請依刑法第59條減輕其刑云云，惟查被告謝金環身
    為聖秘公司負責人，且尚知悉偽造許可證號、製造批號及更
    改有效期限等手法，以取信他人，豈有不知販賣藥物應經主
    管機關許可之理。而其犯罪情狀係援用經註銷之許可證號、
    更改有效期限等方式，縱其獲利非鉅，依販賣偽藥之情況，
    亦無任何堪可憫恕之處，是其所請均不足採，附此敘明。
四、另被告謝金環未曾因故意犯罪受有期徒刑以上刑之宣告，被
    告王永富前因故意犯罪受有期徒刑以上刑之宣告，執行完畢
    或赦免後，5 年以內未曾因故意犯罪受有期徒刑以上刑之宣
    告，均有上開被告前案紀錄表可證，公訴人雖不同意給予被
    告2 人緩刑，惟國家刑罰權之目的，應非僅在於應報，而更
    應注重預防之教化功能，被告謝金環素行尚稱良好，且年事
    已高，已屆73歲高齡，要達成預防教化之功能，未必僅入監
    服刑一途，而被告王永富僅因一時未察，疏未踐行查證義務
    ，是其等應均係一時失慮，致罹刑典，且被告2 人獲利非鉅
    ，經此偵查及審理程序後，均應能知所警惕，信無再犯之虞
    ，認前所宣告之刑，均以暫不執行為適當，對被告謝金環併
    為緩刑3 年、被告王永富併為緩刑2 年之諭知，並均依刑法
    第74條第2 項第4 款之規定，命被告謝金環應於本判決確定
    之日起1 年內向公庫支付25萬元，被告王永富應於本判決確
    定後6 個月內，向公庫支付15萬元，以勵自新。如未履行本
    判決所諭知之負擔情節重大者，檢察官得依法聲請撤銷前揭
    緩刑宣告，併此敘明。
五、按查獲之偽藥業經行政機關依藥事法第79條第1 項沒入並銷
    燬者，不得更為沒收之諭知。若未經行政機關沒入並銷燬，
    自應依刑法第38條之規定宣告沒收之。本件如附表編號4 、
    5 、6 、7 、9 所示之清肺止嗽散，均經扣案，顯未經行政
    機關沒入並銷燬，而上開清肺止嗽散，均係偽藥，屬不受法
    律保護之違禁物，不問屬於被告2 人與否，均應依刑法第38
    條第1 項第1 款規定，分別於被告謝金環、王永富所犯上開
    罪刑項下宣告沒收。又如附表編號1 所示之物，係被告謝金
    環所有，因偽造準特種文書所生之物，應依刑法第38條第1
    項第3 款規定宣告沒收，如附表編號2 、3 、8 所示之物，
    則均係被告謝金環所有，供販賣偽藥所用之物，均應依刑法
    第38條第1 項第2 款規定宣告沒收。至因鑑驗使用而耗失之
    「清肺止嗽散」既已滅失，自無庸宣告沒收。而其餘扣按物
    品均無證據顯示分別與被告謝金環、王永富所犯上開犯行有
    關，亦均不宣告沒收，均併予敘明。
六、不另為無罪諭知部分
  (一)公訴意旨另以：被告謝金環係聖秘公司負責人，明知前夫陳
    進第（已於民國89年底死亡）於88、89年間所製造之「聖秘
    清肺止嗽散」1 批，其製造批號即製造日期應為88、89年間
    ，有效期間應至92年間止（有效期限為3 年1 月），竟基於
    行使偽造私文書之犯意，於98年3 月間某日，在上址內自行
    以磅秤將上開止嗽散分裝為每罐1 兩裝後，在瓶身貼上「聖
    秘清肺止嗽散」成藥標籤，並於標籤上蓋上製造批號980301
    ，有效期限100 年3 月31日等不實文字，進而販賣，足生損
    害於公眾生命、身體之安全及主管機關對成藥管理之正確性
    。因認被告謝金環另涉犯刑法第216 條、第210 條之行使偽
    造私文書罪嫌云云。
  (二)按犯罪事實應依證據認定之，無證據不得認定犯罪事實；不
    能證明被告犯罪者，應諭知無罪之判決，刑事訴訟法第154
    條第2 項、第301 條第1 項分別定有明文。次按以自己名義
    作成之文書，雖為不實之登載，無論是否足生損害於他人，
    刑法上既無處罰明文，自無論罪之餘地。刑法第210 條之偽
    造私文書罪，以無制作權人而捏造他人名義制作該文書為構
    成要件，如行為人對於此種文書本有制作權，縱令其制作之
    內容虛偽，且涉及他人之權利，除合於同法第215 條之規定
    ，應依該條處罰外，尚難論以首開法條之罪。最高法院20年
    度非字第76號、31年度上字第2124號判例均可參照。
  (三)公訴意旨認被告謝金環涉有此部分罪嫌，無非係以被告謝金
    環之供述及上開扣案物品為其主要論據。惟查，被告謝金環
    為聖秘公司之代表人，有公司登記查詢資料1 紙附卷可稽（
    見警聲搜卷第33頁），參諸上開判例之意旨，被告謝金環於
    顯示其名義，為其有製作權之成藥標籤上記載之製造批號、
    有效期限縱屬不實，亦無有何偽造私文書之情事。檢察官此
    部分應屬誤會，應為被告謝金環無罪之諭知，惟公訴意旨認
    此部分犯嫌與上開本院經認定有罪之販賣偽藥犯行部分，具
    有想像競合犯之裁判上1 罪關係，本院就此部分爰不另為無
    罪之諭知，附此敘明。
據上論斷，應依刑事訴訟法第273 條之1 第1 項、第299 條第1
項前段，藥事法第83條第1 項、第3 項，刑法第11條前段、第22
0 條第1 項、第212 條、第216 條、第55條前段、第38條第1 項
第1 款、第2 款、第3 款、第74條第1 項第1 款、第2 款、第2
項第4 款，刑法施行法第1 條之1 第1 項、第2 項前段，判決如
主文。
本案經檢察官林俊良到庭執行職務。
中    華    民    國   100    年     1    月    31    日
                  刑事第一庭  法  官  張志偉
以上正本證明與原本無異。
如不服本判決應於收受判決後10日內向本院提出上訴書狀，並應
敘述具體理由；其未敘述上訴理由者，應於上訴期間屆滿後20日
內向本院補提理由書（均須按他造當事人之人數附繕本）「切勿
逕送上級法院」。
中    華    民    國   100    年    1     月    31    日
                              書記官  張子涵
附錄法條：
藥事法第83條
明知為偽藥或禁藥，而販賣、供應、調劑、運送、寄藏、牙保、
轉讓或意圖販賣而陳列者，處 7 年以下有期徒刑，得併科新臺
幣 5 百萬元以下罰金。
犯前項之罪，因而致人於死者，處 7 年以上有期徒刑，致重傷
者，處 3 年以上 12 年以下有期徒刑。
因過失犯第 1 項之罪者，處 2 年以下有期徒刑、拘役或科新臺
幣 30 萬元以下罰金。
第 1 項之未遂犯罰之。
中華民國刑法第216條
（行使偽造變造或登載不實之文書罪）
行使第 210 條至第 215 條之文書者，依偽造、變造文書或登載
不實事項或使登載不實事項之規定處斷。
中華民國刑法第220條
（準文書）
在紙上或物品上之文字、符號、圖畫、照像，依習慣或特約，足
以為表示其用意之證明者，關於本章及本章以外各罪，以文書論
。
錄音、錄影或電磁紀錄，藉機器或電腦之處理所顯示之聲音、影
像或符號，足以為表示其用意之證明者，亦同。
中華民國刑法第212條
（偽造變造特種文書罪）
偽造、變造護照、旅券、免許證、特許證及關於品行、能力服務
或其他相類之證書、介紹書，足以生損害於公眾或他人者，處 1
年以下有期徒刑、拘役或 3 百元以下罰金。
附表
┌──┬───────────────┬─────┬────┐
│編號│           扣押物             │   數量   │ 所有人 │
├──┼───────────────┼─────┼────┤
│  1 │清肺止嗽散標籤                │  謝金環  │  1袋   │
├──┼───────────────┼─────┼────┤
│  2 │清肺止嗽散使用說明書          │  謝金環  │  1袋   │
├──┼───────────────┼─────┼────┤
│  3 │王永富購買帳冊                │  謝金環  │  3紙   │
├──┼───────────────┼─────┼────┤
│  4 │清肺止嗽散（21公斤）          │  謝金環  │  1袋   │
├──┼───────────────┼─────┼────┤
│  5 │清肺止嗽散（7.9公斤）         │  謝金環  │  1袋   │
├──┼───────────────┼─────┼────┤
│  6 │清肺止嗽散（6公斤）           │  謝金環  │  1袋   │
├──┼───────────────┼─────┼────┤
│  7 │清肺止嗽散                    │  謝金環  │  3罐   │
├──┼───────────────┼─────┼────┤
│  8 │清肺止嗽散空瓶                │  謝金環  │ 16罐   │
├──┼───────────────┼─────┼────┤
│  9 │清肺止嗽散                    │  王永富  │ 24罐   │
└──┴───────────────┴─────┴────┘